臺灣高等法院民事判決
110年度上易字第99號
上  訴  人  陳明寬  

訴訟代理人  林維堯律師 
被 上訴 人  陳雲樑  


            劉翠芳  
訴訟代理人  陳子廉  
            陳子豪  
上列當事人間請求拆屋還地等事件，上訴人對於中華民國109年1
1月30日臺灣臺北地方法院108年度訴字第5268號第一審判決提起
上訴，本院於111年3月1日言詞辯論終結，判決如下：
    主      文
上訴駁回。
第二審訴訟費用由上訴人負擔。 
    事實及理由
一、被上訴人主張：被上訴人劉翠芳於民國103年間標得臺北市○
    ○區○○段○○段○○000○000地號（以下分稱系爭000、000地號土
    地，合稱系爭土地）在內之4筆土地，於同年12月4日取得所
    有權，嗣於106年10月25日移轉登記予被上訴人陳雲樑所有
    。劉翠芳取得系爭土地所有權起，即發現上訴人陳明寬在系
    爭土地上擅自搭建未辦理建物所有權第一次登記、如原判決
    附圖所示A、B部分鐵皮屋（下合稱系爭建物），無權占用系
    爭土地，侵害伊所有權，並受有相當於租金之不當得利，爰
    依民法第767條第1項前段、中段規定，求為命上訴人拆除、
    清空系爭建物，並將系爭土地騰空返還交付予陳雲樑，另依
    民法第184條第1項前段、同法第179條規定，擇一請求上訴
    人給付劉翠芳新臺幣（下同）6萬7,323元，及自108年11月3
    0日起至清償日止，按週年利率百分之5計算之利息；及給付
    陳雲樑3萬7,954元，及自108年12月5日起至清償日止，按週
    年利率百分之5計算之利息，並自108年12月5日起至交付返
    還系爭土地為止，按月給付陳雲樑1,456元，併陳明願供擔
    保聲請宣告假執行（原審就此部分為上訴人敗訴之判決，經
    其提起上訴。未繫屬本院者，不予贅載）。 
二、上訴人則以：系爭建物為伊擔任負責人之海陽營造股份有限
    公司（下稱海陽公司）出資興建，作為堆放設備及供工人居
    住使用。海陽公司嗣於108年5月將營造業執照及全部股份出
    售予翔譽國際實業股份有限公司（下稱翔譽公司），並改名
    為翔星營造股份有限公司（下稱翔星公司），惟系爭建物仍
    為原海陽公司之全體股東所有，伊非系爭建物之所有權人或
    事實上處分權人，被上訴人自不得請求伊拆除系爭建物及返
    還占用系爭土地之利益等語，資為抗辯。上訴聲明：㈠原判
    決關於命上訴人給付暨假執行之宣告均廢棄。㈡上開廢棄部
    分，被上訴人於第一審之訴及假執行之聲請均駁回。
三、被上訴人劉翠芳於103年間標得系爭土地，於同年12月4日取得系爭土地所有權，嗣於106年10月25日，將系爭土地以買賣為原因移轉登記予被上訴人陳雲樑，由陳雲樑取得系爭土地所有權迄今；系爭建物於73年間興建、74年間完工，且未辦理建物所有權第一次登記，坐落系爭土地面積、位置如原判決附圖所示等情，有系爭土地權利移轉證明書、異動索引表、所有權狀及土地登記謄本等件為憑（見原審卷一第15至32頁），且為兩造所不爭執（見本院卷第420頁），堪信為真正。被上訴人請求拆除系爭建物，並騰空返還系爭土地及給付不當得利等情，則為上訴人前詞所拒，茲將爭點論述如後：
（一）被上訴人陳雲樑請求上訴人拆屋還地，為有理由。
　⒈按所有人對於無權占有或侵奪其所有物者，得請求返還之。
    對於妨害其所有權者，得請求除去之，民法第767條第1項前
    段、中段定有明文。又物之拆除，為事實上之處分行為，僅
    所有人或有事實上處分權之人，方有拆除之權限（最高法院
    102年度台上字第2053號判決意旨參照）。
　⒉上訴人主張系爭建物非其出資興建，而係由海陽公司出資興
    建原始取得所有權云云，惟參其於原審以言詞及書狀所陳：
    因陳富藏跟伊借錢沒有錢還伊，就把系爭土地租給伊使用，
    用來抵利息，103年間因陳富藏積欠營業稅，系爭土地經法
    務部行政執行署臺北分署拍賣，拍賣公告載明系爭土地經伊
    建有系爭建物，該部分土地不點交，伊為合法使用系爭土地
    等情（見原審卷一第67、75頁），並提出法務部行政執行署
    臺北分署103年10月9日北執庚97年營稅執特專字第00038302
    號函文為據（見原審卷第79頁及背面）。足見上訴人於原審
    已對其出資興建系爭建物之事實為自認，被上訴人並無同意
    撤銷自認，上訴人自應舉證證明自認與事實不符，始得依民
    事訴訟法第279條第3項規定撤銷自認。
　⒊上訴人雖以證人梁志榮、劉金燦及陳明堂之證言，作為系爭
    建物乃海陽公司出資興建之證明。然稽之梁志榮於原審證述
    ，僅泛稱其自海陽公司任職至85年間，系爭建物為海陽公司
    興建、幫忙搬過木材等語，惟無陳明系爭建物出資興建之情
    形；劉金燦則表示未參與系爭建物興建，亦不知悉何時興建
    等語（見原審卷二第79、84、85頁），其等證述自無法證明
    海陽公司為出資興建系爭建物之主體。又陳明堂雖於本院證
    稱：伊自70年起擔任海陽公司董事，海陽公司為家族企業，
    上訴人當董事長後，與陳富藏有借貸關係，家族公司要有具
    體債務紀錄，所以陳富藏借錢後就用海陽公司包含我在內之
    董事名義，設定陳富藏債權之抵押權，背後資金來源是海陽
    公司，系爭建物是上訴人蓋的，因為上訴人當時是海陽公司
    負責人，由他來執行，但背後出資的人是海陽公司等語（見
    本院卷第195頁）。然依其所證「上訴人借款予陳富藏、興
    建系爭建物之背後資金來源為海陽公司」一情，究為「海陽
    公司為出資興建系爭建物之主體」，抑或「上訴人為出資興
    建系爭建物之主體，其資金來源為海陽公司」等情，實有未
    明；復衡以海陽公司為家族公司，上訴人擔任負責人期間，
    為自己之使用而在公司、家族成員及個人間為資金往來調度
    ，核與一般經驗常情無違，自難憑證人陳明堂前開所稱系爭
    建物興建之背後資金來自海陽公司等語，即認海陽公司為出
    資興建系爭建物之主體。
　⒋又海陽公司於67年5月9日設立登記起，由上訴人擔任董事長
    ，92年2月17日起由陳綺華擔任董事長，上訴人與陳綺華於1
    08年5月3日將海陽公司全部股份轉讓予翔譽公司，於108年7
    月16日起由蕭立資擔任董事長，108年8月1日更名為翔星公
    司，有公司基本資料及股權讓渡合約書等件在卷可稽（見原
    審卷第127-129頁、本院卷第97-101頁），且為兩造所不爭
    執（本院卷第420頁）。又參之梁志榮於原審所陳：伊經上
    訴人同意自85年起居住系爭建物，幫上訴人餵狗、看場地，
    系爭建物鑰匙只有伊跟上訴人有，海陽公司換人經營後不知
    為何仍繼續居住在系爭建物迄今，系爭建物內機具為上訴人
    所有、由上訴人繳納水電費等情（見原審卷二第78-83頁）
    ；佐以劉金燦到庭證稱：伊沒有參與系爭建物興建，系爭建
    物水電是借伊叔父即門牌57號房屋之水電，水電費目前是上
    訴人在繳，上訴人沒有變更一般用電，因為上訴人還在使用
    ，有時水管被車撞壞，上訴人會來修理等情（見原審卷第85
    -86頁）；復參上訴人於原審進行現場勘驗時，自承系爭建
    物四周由紅磚及鐵皮搭建之圍籬為其所建，系爭建物係以圍
    籬大門為唯一出入口，平日大門上鎖，鑰匙為伊與梁志榮保
    管等語，有勘驗測量筆錄及現場照片等件在卷為憑（見原審
    卷一第329-349頁）；上訴人嗣於本院又陳明：被上訴人陳
    雲樑投標之前有來看過現場，當時伊還有很多個人資料放在
    系爭建物內...原審卷一第345頁照片所示書架上的書籍是伊
    的等情（見本院卷第424-425頁），堪認上訴人縱已解除海
    陽公司負責人職務，海陽公司嗣亦移轉經營權予他人，上訴
    人仍持續基於所有人地位對系爭建物為排他支配使用迄今。
    末觀之本院職權調取海陽公司歷年資產負債表及財產目錄，
    可知海陽公司乃逐項列明其資產設備與生財器具於財產目錄
    中，惟歷年財產目錄均無記載系爭建物為其資產，此亦為上
    訴人所不爭執之事實（見本院卷第291-386頁、423-424頁）
    ，是上訴人主張系爭建物為海陽公司出資興建而取得之財產
    ，於海陽公司更名為翔星公司後，乃由海陽公司原有股東全
    體共有云云，均無可取。上訴人於原審自認其為出資興建系
    爭建物之所有權人乙情，應為真實，上訴人即無從依民事訴
    訟法第279條第3項規定撤銷自認。
  ⒌基上，上訴人為出資興建系爭建物而原始取得所有權之人，
    上訴人未證明系爭建物占有系爭土地之正當權源，自屬無權
    占用，被上訴人陳雲樑依民法第767條第1項前段、中段請求
    上訴人拆除系爭建物，並騰空返還系爭土地予伊，自屬有據
    。
（二）被上訴人請求返還不當得利，亦屬有據。
　⒈無法律上之原因而受利益，致他人受損害者，應返還其利益
    ，民法第179條定有明文。上訴人無權占有系爭土地，而取
    得應歸屬予被上訴人之使用、收益系爭土地之利益，即受有
    相當於租金之不當得利。又按城市地方房屋之租金，以不超
    過土地及其建築物申報總價年息百分之10為限，土地法第97
    條第1項定有明文。所謂土地價額，依土地法施行法第25條
    規定，係指法定地價而言。又法定地價，依土地法第148條
    規定，係指土地所有權人依土地法所申報之地價，在平均地
    權條例施行區域，係指土地所有權人於地政機關舉辦規定地
    價或重新規定地價時，土地所有權人未於公告期間申報地價
    者，以公告地價80％為其申報地價。土地所有權人於公告期
    間申報地價者，其申報之地價超過公告地價120％時，以公告
    地價120％為其申報地價；申報之地價未滿公告地價80％時，
    得照價收買或以公告地價80％為其申報地價。平均地權條例
    第16條定有明文。另就基地租金之數額，除以基地申報地價
    為基礎外，尚須斟酌基地之位置，工商業繁榮之程度，承租
    人利用基地之經濟價值及所受利益等項，並與鄰地租金相比
    較，以為決定。
　⒉系爭土地鄰近臺北市文山區木柵路5段，供上訴人堆放書籍資料等雜物及訴外人梁志榮居住使用等情，有原審勘驗筆錄及現場照片可參（見原審卷一第321-349頁）。斟酌系爭建物坐落位置與附近生活機能、交通狀況等一切情狀，認其占有系爭土地相當於租金之不當得利以土地地價年息8％計算，堪稱適當。而系爭土地103年1月至106年1月之公告地價均為每平方公尺3,600元，107年1月至108年1月之公告地價則均為每平方公尺2,700元，有系爭土地各年度公告地價查詢結果在卷可按（見原審卷一第41頁至第46頁），上訴人占用系爭土地面積分別為11.57平方公尺、89.57平方公尺，共計101.14平方公尺。103年至106年每月租金應為1,942元【計算式：申報地價（即公告地價3,600元×80%）×占用面積101.14平方公尺×8%÷12＝1,942元，元以下四捨五入，下同】，107年至108年每月租金則為1,456元【計算式：申報地價（即公告地價2,700元×80%）×占用面積101.14平方公尺×8%÷12＝1,456元】。是以，被上訴人劉翠芳請求自103年12月4日起至106年10月24日期間，共計34月又20日之不當得利為6萬7,323元【計算式：（1,942元×34月）＋（1,942元×20/30月）＝6萬7,323元】；被上訴人陳雲樑請求自106年10月25日至108月12月4日期間（106年度共計2月又6日；107年度至108年度共計23月又4日）之不當得利3萬7,954元【計算式：（1,942元×2月）＋（1,942元×6/30月）＋（1,456元×23月）＋（1,456元×4/30月）＝3萬7,954元】，及自108年12月5日起至返還前開占用土地之日止，按月給付1,456元，均屬有理。 
　⒊至不當得利受領人於受領時，知無法律上之原因或其後知之
    者，應將受領時所得之利益，或知無法律上之原因時所現存
    之利益，附加利息，一併償還；應付利息之債務，其利率未
    經約定，亦無法律可據者，週年利率為5%，此觀民法第182
    條第2項、第203條規定自明。被上訴人請求自起訴狀繕本送
    達日即108年11月29日（見原審卷一第59、61頁）翌日以後
    起算之法定遲延利息，即無不合。
四、綜上所述，被上訴人陳雲樑依民法第767條第1項前段、中段
    規定，請求上訴人應將坐落系爭土地上如原判決附圖所示A
    （面積89.57平方公尺）、B（面積11.57平方公尺）部分之
    系爭建物拆除、清空，並將系爭土地騰空返還交付予被上訴
    人陳雲樑；另依民法第179條規定，請求上訴人給付被上訴
    人劉翠芳6萬7,323元及自108年11月30日起算之法定遲延利
    息，並給付被上訴人陳雲樑3萬7,954元，及自108年12月5日
    起算之法定遲延利息，暨按月給付1,456元部分，為有理由
    ，應予准許。原審就此部分為上訴人敗訴之判決，核無不合
    。上訴論旨指摘原判決此部分不當，求予廢棄改判，非有理
    由，應駁回其上訴。
五、本件事證已臻明確，兩造所為其餘攻擊、防禦及舉證，經本
    院審酌後，認與判決結論均無影響，爰不一一論列，附此敘
    明。
六、據上論結，本件上訴為無理由，依民事訴訟法第449條第1項
    、第78條，判決如主文。　　
中　　華　　民　　國　　111 　年　　3 　　月　　29　　日
                  民事第十八庭 
                        審判長法  官  黃明發  
                              法  官  林政佑   
                              法  官  陳  瑜

正本係照原本作成。
不得上訴。
中　　華　　民　　國　　111 　年　　3 　　月　　30　　日

　　　　　　　　　　　　　　書記官  江怡萱